【裁判字號】    98,上,1293
【裁判日期】    990323
【裁判案由】    所有權移轉登記
【裁判全文】
臺灣高等法院民事判決                  98年度上字第1293號
上  訴  人  甲○○
訴訟代理人  廖振洲律師
被  上訴人  香港商盛至有限公司台灣分公司
法定代理人  乙○○
訴訟代理人  謝昆律師
複  代理人  湯詠瑜律師
上列當事人間所有權移轉登記事件，上訴人對於中華民國98年10
月26日臺灣士林地方法院98年度訴字第849 號第一審判決提起上
訴，本院於99年3月9日言詞辯論終結，判決如下：
    主      文
上訴駁回。
第二審訴訟費用由上訴人負擔。
    事實及理由
壹、程序上方面：
    本件被上訴人香港商盛至有限公司台灣分公司為香港法人，
    依香港澳門關係條例第38條：「民事事件涉及香港者，類推
    適用涉外民事法律適用法。涉外民事法律適用法未規定者，
    適用與民事法律關係最重要牽連關係地法律」之規定，應類
    推適用涉外民事法律適用法。按，法律行為發生債之關係者
    ，其成立要件及效力，依當事人意思定其應適用之法律。當
    事人意思不明時，國籍不同者依行為地法 (涉外民事法律適
    用法第6 條），茲兩造間之法律行為既發生在我國，自應適
    用我國法律之相關規定，合先敘明。
貳、實體上方面：
一、上訴人起訴主張：坐落臺北市○○區○○段16之5 地號土地
    （下稱系爭土地）原為伊與訴外人鄭承坤、鄭宜章等人所共
    有，鄭承坤、鄭宜章將如附表編號1 所示應有部分之土地（
    下稱系爭應有部分）信託移轉登記予被上訴人。嗣被上訴人
    欲將系爭應有部分以新臺幣（下同）3,173,200 元出售予第
    三人，伊向被上訴人表示行使優先承買權，詎遭被上訴人拒
    絕，爰依土地法第34條之1第4項規定，以起訴狀繕本之送達
    對被上訴人為行使系爭應有部分優先購買權之意思表示，並
    求為命被上訴人應於伊給付3,173,200 元時，將系爭應有部
    分移轉登記予伊之判決。
二、被上訴人則以：伊欲將系爭應有部分出售予第三人，並通知
    系爭土地之共有人行使優先承買權，上訴人雖曾向伊表示願
    以同一條件優先承購，惟如附表編號2 所示土地係由上訴人
    與訴外人王保林、王美惠、王美容、王美君、王美滿、王美
    堅（下合稱訴外人王保林等6 人）公同共有，上訴人未取得
    全體公同共有人之同意，其行使優先承買權並非合法。且縱
    認行使優先承買權為管理行為，上訴人亦未舉證證明曾獲得
    多數公同共有人之同意，則其行使優先承買權自屬無據等語
    ，資為抗辯。
三、原審判決駁回上訴人之請求，上訴人不服，提起上訴，並聲
    明：(一)原判決廢棄。(二)被上訴人應於上訴人給付3,173,200
    元時，將系爭應有部分移轉登記予上訴人。被上訴人答辯聲
    明：上訴駁回。
四、兩造不爭執之事實：
  (一)系爭土地原為鄭承坤、鄭宜章（前揭2 人已將其等應有部分
    信託登記予被上訴人）、王敬業、王淑芳、王淑玲、王上林
    、陳淑真、陳遠斌、王仟金（前揭7 人已將其等應有部分信
    託登記予訴外人雷蔚馨）及王林樞等人所分別共有。
  (二)王林樞於民國 (下同)86年2月2日死亡後，其應有部分 (如
    附表編號2所示)由上訴人與訴外人王保林等6人共同繼承而
    為公同共有。
  (三)被上訴人擬將系爭應有部分以3,173,200元出售予第三人，
    並於98年5月5日以台北三張犁郵局825號存證信函通知系爭
    土地之其他共有人行使優先承買權。
  (四)上訴人以98年5月8日北投一德郵局第38號存證信函通知被上
    訴人行使優先承買權，並經被上訴人於同年月10日收受。
  (五)訴外人王美堅以98年5月13日台北迪化街郵局第236號存證信
    函回覆被上訴人，表示不行使優先承買權。
  (六)兩造尚未就系爭應有部分簽訂買賣契約，上訴人亦未給付價
    金3,173,200元予被上訴人。
五、上訴人不得以公同共有人之身分單獨行使優先承買權：
  (一)按，上訴人係於98年5月8日以北投一德郵局第38號存證信函
    通知被上訴人行使優先承買權，並經被上訴人於同年月10日
    收受 (見原審卷第21-23頁)，為兩造所不爭執，而物權編修
    正條文係98年1月23日公布後6個月施行 (民法物權編施行法
    第24條第2項參照)，故本件應適用修正前物權編之規定。
  (二)按「公同共有物之處分及其他之權利行使，除依其公同關係
    所由規定之法律或契約另有規定外，應得公同共有人全體之
    同意，觀之民法第828條第2項(修正前條文)規定自明。是舉
    凡公同共有物之處分、使用、收益、保存及管理行為，或本
    於所有權對第三人所為之請求，苟未得全體公同共有人之同
    意，即無由其中一人或數人單獨行使之餘地」；「公同共有
    物之處分，及其他之權利行使，應得公同共有人全體之同意
    ，民法第828條第2項(修正前條文)規定甚明，被上訴人就系
    爭土地之共有權，係共同繼承其被繼承人之應有部分而取得
    ，依民法第1151條規定，該被上訴人在分割遺產前，對於系
    爭土地之應有部分，與其他繼承人為公同共有，則其基於繼
    承就被繼承人應有部分之公同共有，而行使其優先承買權，
    有民法第828條第2項之適用，自應經其他公同共有人之同意
    ，始得為之」(最高法院87年台上字第174號、69年台上字第
    1252號判決參照 )。故公同共有物其他之權利行使，除依其
    公同共有關係所由規定之法律或契約另有規定外，應得公同
    共有人全體之同意，所謂其他之權利行使包含行使優先承買
    權在內。
  (三)按被繼承人之遺囑，定有分割遺產之方法，或託他人代定者
    ，從其所定；共有物之分割，依共有人協議之方法行之，分
    割之方法不能協議決定，或於協議決定後因消滅時效完成經
    共有人拒絕履行者，法院得因任何共有人之請求而為裁判分
    割(民法第1165條第1項、第824條第1項、第2項、第830條第
    2項參照)。是除被繼承人為遺囑指定分割外，遺產之分割原
    則上係由繼承人全體協議定之。系爭土地原為鄭承坤、鄭宜
    章（已將其等應有部分信託登記予被上訴人）、王敬業、王
    淑芳、王淑玲、王上林、陳淑真、陳遠斌、王仟金（已將其
    等應有部分信託登記予訴外人雷蔚馨）及王林樞等人所分別
    共有，王林樞於86年2月2日死亡後，其應有部分 (如附表編
    號2所示)由上訴人與訴外人王保林等6 人共同繼承而為公同
    共有，為上訴人所不爭執，並有土地登記謄本在卷可按 (見
    原審卷第11-14頁)。上訴人業已自認其與王保林等6 人尚未
    分割王林樞之遺產（見原審卷第126頁背面），另依其97年8
    月7日臺北長春路郵局第02647號存證信函記載：「家產部分
    需分立一份給大孫王林立先生，另王美容小姐、王美君小姐
    出嫁時之嫁妝、又王美堅小姐之現住宅房屋係家父生前出資
    購買，屬生前特種贈與，依民法第1173條規定亦須在其應繼
    分中扣除方能計算出真實應繼分，而非如本函中以7 等分計
    算。王美滿小姐留學美國時已從家中支出新臺幣貳拾萬元，
    其並表明日後分立遺產時，其不參與繼承，並不予分配遺產
    。故通知人之通知應繼分及優先購買應繼分均有錯誤」等語
    （見原審卷第69-75頁），足見上訴人與王保林等6人間就王
    林樞之遺產分割尚未達成協議。
  (四)按公同共有之法律關係具有公同共有主體即「公同共有人團
    」之人法結合關係，與作為公同共有客體即公同共有財產之
    債權、物權關係兩部分，兩者不完全分離，且債權物權關係
    乃僅係為反映人法之結合關係而存在；民法第828條第2項(
    修正前條文) 規定公同共有物之處分，及其他權利之行使，
    應得公同共有人全體之同意，其立法理由載明：「…又同律
    第一千零六十五條理由謂共同所有物，其管理處分及行使其
    他所有權，若法令無特別規定，契約無特別約定者，非各公
    同共有人意思一致，不得行使權利，否則必至害及公同共有
    人之權利。…此本條第二項所由設也」，係為防止一部分公
    同共有人以不當之使用、收益、處分公同共有物方式，侵害
    他公同共有人權利，是以，該條法律第二項所規定之「其他
    權利之行使」，仍應依規範人法結合關係之法律、習慣或法
    律行為予以規範。故，上訴人基於該公同共有關係，行使優
    先承買權，自應經其他公同共有人王保林等6 人之同意，茲
    訴外人即公同共有人王美堅已以98年5 月13日臺北迪化街郵
    局第236 號存證信函回覆被上訴人，表示不行使優先承買權
    （見原審卷第50頁），上訴人就已得王保林等6 人之同意，
    亦未舉證以實其說，是其單獨行使優先承買權，於法不合。
  (五)況，上訴人繼承被繼承人之土地應有部分，於遺產分割前，
    與其他繼承人公同共有該土地應有部分，其於遺產分割時，
    是否分得該土地之應有部分仍屬未定，而有待全體繼承人之
    協議定之。據此，倘公同共有人於遺產分割時未取得該土地
    之應有部分，卻於遺產分割前行使優先承買權，而得買受該
    土地之另筆應有部分，自與土地法第34條之1第4項規定共有
    人出賣其應有部分時，他共有人得以同一價格共同或單獨優
    先承購，其立法目的在於藉應有部分之出賣，使他共有人有
    優先承買權，以減少共有人之人數，使共有關係趨於單純(
    最高法院80年度台上字第1357號判決參照) 目的有違，併予
    指明。
  (六)按民法第827條第2項所規定，各公同共有人之權利及於公同
    共有物之全部，係指各公同共有人對於共有物並無應有部分
    存在，公同共有人不得主張其就公同共有物有特定之部分，
    亦即公同共有人共有一所有權之本質與一般所有權並無不同
    ，對於公同共有物之全部有所有權存在，惟其權能之行使，
    應受公同共有關係所由生之法律規定、習慣或法律行為之限
    制或拘束，此乃公同共有之特性所使然，故上訴人依此條文
    主張其得單獨處分共有物或行使優先承買權，自無足取。
六、修正後民法第828條第3項無準用民法第820條、第821條及第
    826條之1規定，難認係立法疏漏，亦無類推適用之情事：
    修正後民法第828條第2項規定：「第820條、第821條及第82
    6條之1規定，於公同共有準用之」，民法第820條第1項前段
    規定：「共有物之管理，除契約另有約定外，應以共有人過
    半數及其應有部分合計過半數之同意行之。」新修訂之民法
    關於公同共有之規定，已準用民法第820條第1項前段之多數
    決原則，故於公同共有物之管理，已未嚴格要求須經「全體
    共有人」之同意，得以過半數之多數決方式處理，較有彈性
    ，已逐步放寬公同共有人對共有物管理上之限制，然立法者
    於修正時，並未就修正前民法第828條第2項 (即修正後民法
    第828條第3項) 為準用民法第820條、第821條及第826條之1
    之規定，難認係立法疏漏；又「共有物之管理，係指對於共
    有物之保存、改良及用益而言」(最高法院82年台上字第358
    號判決參照)， 行使優先承買權非屬管理行為，自無類推適
    用之情事，均併予指明。
七、綜上所述，上訴人就系爭應有部分單獨行使優先承買權，於
    法不合，兩造間就系爭應有部分自未成立買賣契約，上訴人
    主張兩造間就系爭應有部分已成立買賣契約，請求被上訴人
    應於上訴人給付3,173,200 元時，將系爭應有部分移轉登記
    予上訴人，為無理由，應予駁回，原審為上訴人敗訴之判決
    ，並無不合，上訴人提起上訴指摘原判決不當，求予廢棄改
    判，為無理由，應駁回其上訴。
八、本件事證已臻明確，兩造其餘攻擊、防禦方法及未經援用之
    證據，經本院審酌後認對判決結果不生影響，爰不一一論列
    ，附此敘明。
九、據上論結，本件上訴為無理由，依民事訴訟法第449條第1項
    、第78條，判決如主文。
中    華    民    國    99    年    3     月    23    日
                    民事第十五庭
                        審判長法  官  林恩山
                              法  官  陳雅玲
                              法  官  黃國忠
正本係照原本作成。
如不服本判決，應於收受送達後20日內向本院提出上訴書狀，其
未表明上訴理由者，應於提出上訴後20日內向本院補提理由書狀
（均須按他造當事人之人數附繕本）上訴時應提出委任律師或具
有律師資格之人之委任狀；委任有律師資格者，另應附具律師資
格證書及釋明委任人與受任人有民事訴訟法第466條之1第1 項但
書或第2項（詳附註）所定關係之釋明文書影本。
中    華    民    國    99    年    3     月    24    日
                              書記官  陳明俐
附註：
民事訴訟法第466條之1（第1項、第2項）：
對於第二審判決上訴，上訴人應委任律師為訴訟代理人。但上訴
人或其他法定代理人具有律師資格者，不在此限。
上訴人之配偶、三親等內之血親、二親等內之姻親，或上訴人為
法人、中央或地方機關時，其所屬專任人員具有律師資格並經法
院認為適當者，亦得為第三審訴訟代理人。
附表：
 ┌────────────────────┬──┬────┬──────┬─────────┐
 │ 土          地          坐          落 │地目│面    積│權 利  範 圍│所   有   權   人 │
 ├──┬───┬───┬───┬──┬──┤    ├────┤            │                  │
 │編號│縣  市│鄉  鎮○  段  │小段│地號│    │平方公尺│            │                  │
 │    │      │市  區│      │    │    │    │        │            │                  │
 ├──┼───┼───┼───┼──┼──┼──┼────┼──────┼─────────┤
 │  1 │臺北市│內湖區│舊  宗│    │16-5│ 雜 │743.36  │5647/200000 │香港商盛至有限公司│
 │    │      │      │      │    │    │    │        │            │                  │
 ├──┼───┼───┼───┼──┼──┼──┼────┼──────┼─────────┤
 │  2 │臺北市│內湖區│舊  宗│    │16-5│ 雜 │743.36  │70354/100000│甲○○、王保林、王│
 │    │      │      │      │    │    │    │        │            │美惠、王美容、王美│
 │    │      │      │      │    │    │    │        │            │君、王美滿、王美堅│
 │    │      │      │      │    │    │    │        │            │公同共有          │
 │    │      │      │      │    │    │    │        │            │                  │
 └──┴───┴───┴───┴──┴──┴──┴────┴──────┴─────────┘

司法院資訊處製作；財團法人民間司法改革基金會備份。
